臺北高等行政法院判決
　　　　　　　　　　　　　　　　　　 95年度訴字第02225號
　　　　　　　　　　　　　　　.
原　　　告　甲○○
訴訟代理人　林吉雄　律師
被　　　告　財政部臺北市國稅局
代　表　人　許虞哲（局長）住同上
訴訟代理人　乙○○兼送達代收.
上列當事人間因綜合所得稅事件，原告不服財政部中華民國95年
5 月2 日台財訴字第09500132460 號（案號：第00000000號）訴
願決定，提起行政訴訟。本院判決如下：
    主  文
原告之訴駁回。
訴訟費用由原告負擔。
　　事  實
一、事實概要：原告及其配偶邱阿滿民國（下同）90年度有營利
    、利息租賃及其他所得計新臺幣（下同）2,749,200 元，已
    超過當年度規定之免稅額、標準扣除額之合計數，未依規定
    辦理綜合所得稅結算申報，經被告核定綜合所得總額為2,74
    9,200 元，淨額為2,518,184 元，應補徵稅額471,061 元。
    並依所得稅法第110 條第2 項規定，按應補徵稅額471,061
    元處0.4 倍罰鍰188,400 元。原告對被告初查核定其他所得
    2,500,000 元、租賃所得135,552 元及罰鍰等3 項不服，申
    請復查，經被告95年2 月13日財北國稅法字第0950204124號
    復查決定書（下稱原處分）准予核減租賃所得92,802元，變
    更核定綜合所得總額為2,656,398 元，淨額為2,425,382 元
    ，罰鍰部分核減10,700元，變更罰鍰為177,700 元。原告仍
    不服，就其他所得2,500,000 元（下稱系爭所得）及罰鍰17
    7,700 元等2 項，向財政部提起訴願，遭決定駁回後，遂向
    本院提起本件行政訴訟。
二、兩造聲明：
  (一)原告聲明：訴願決定及原處分關於其他所得2,500,000 元及
              其罰鍰部分均撤銷。
  (二)被告聲明：駁回原告之訴。
三、兩造之爭點：
    是本件之爭執，在於被告核定原告有系爭其他所得2,500,00
    0元，於法是否有據？
　(一)原告主張之理由：
    1.原告就坐落臺北市○○區○○段5 小段1 地號土地（下稱
      系爭土地）及其上廟宇「四馬清公祠」（下稱系爭廟宇）
      之所有權經過業經於訴願書內舉證完整，被告仍避重就輕
      ，不予查證，即予駁回訴願，於法顯有未合，爰不服對之
      提起行政訴訟，起訴如下。
    2.被告查得原告為坐落台北市○○區○○路1 段88號旁奉祀
      諸神廟宇之廟方業主，其於90年7 月19日與陽信商業銀行
      締結拆遷廟宇協議書，並受領陽信商業銀行拆遷補償費5,
      000,000 元，因系爭廟宇坐落之房屋及土地非其所有，是
      原核定依行為時所得稅法第14條第1 項第10類及同條項第
      9 類及財政部74年5 月6 日台財稅第15543 號函釋，應以
      補償費收入50% 為所得申報繳納綜合所得稅，原告未辦理
      90年度綜合所得稅結算申報，原處分除核定為其他所得2,
      500,000 元外，並處以罰鍰，原告依法申請復查，經被告
      仍維持原核定所得額及罰鍰。原告不服，依法於法定期間
      提起訴願，復經財政部於95年5 月2 日駁回訴願，原告依
      法提起行政訴訟，合先敘明。
    3.經查：
      (1)原處分以系爭廟宇及土地非原告所有，而引用行為時所
        得稅第14條第1 項第9 及10類規定，核定原告依前述事
        實，有其他所得2,500,000 元。
      (2)惟查系爭土地為原告之母親潘爽於58年4 月15日，因分
        割取得所有權（此有土地謄本及原告身分證影本可稽）
        。原告先母潘爽因有感於地方上奉祠無名之有應公廟，
        陸續因地方繁榮興建房屋，而被拆除及被遺棄之神明無
        處棲身，乃決定在自己所有之系爭土地後方，撥出部分
        土地興建系爭廟宇，奉祠有應公及諸神；77年，先母將
        土地售予高明善時，關於系爭廟宇之拆遷賠償問題雙方
        未能談妥，買受人即任由系爭廟宇繼續使用上述土地；
        68年原告亦將系爭廟宇翻修如本件拆除時之形狀，所有
        權人仍因賠償問題未能談妥，而仍任由系爭廟宇繼續使
        用上述土地。基上事實，除可資查證外，堪以肯定的事
        實為系爭廟宇之房屋係原告先母潘爽興建所有，土地出
        售並未將廟宇房屋一併出售（習俗上買土地之人，除非
        自己亦有信奉供祠之意，否則不願一併買受，尤其系爭
        廟宇係屬陰廟，常人都不願接觸），是故系爭廟宇房屋
        ，原土地所有權人潘爽仍有法律上處分權及所有權，委
        無容疑；原告為潘爽之子，系爭廟宇房屋之所有處分權
        ，乃於86年1 月4 日原告先母潘爽亡故時起，因繼承而
        取得系爭廟宇房屋之所有處分權，新土地所有權人若要
        求拆遷，依法即發生損害賠償問題，原告依法得於所有
        之處分權受侵害時，其損害賠償請求權即得行使，自為
        法之所許。
      (3)系爭廟宇之土地雖經出售，但對於地上廟宇房屋拆遷之
        賠償問題均未談妥，而仍由該廟宇繼續使用上述土地，
        至陽信商業銀行買受系爭土地時，亦獲知上述原告對於
        系爭廟宇有處分權之事實，90年間陽信商業銀行籌建大
        樓，礙於系爭廟宇之存在而使土地不能完整利用，乃於
        90年7 月19日與有處分權之原告協議拆遷賠償事宜，陽
        信商業銀行以其龐大之財力，同意以5,000,000 元賠償
        ，經原告同意拆遷，此項5,000,000 元之款項，依上所
        述，依法應屬損害賠償金之性質，而非一般之補償金，
        已無疑義。
      (4)如前所述，系爭廟宇房屋陽信商業銀行給付之拆遷費用
        5,000,000 元依法屬於損害賠償之法律關係，已可認定
        ，雖然雙方之協議書有「補償」之字樣，惟按對於有處
        分權人之房屋拆遷，法律上屬於損害賠償之性質，即為
        損害賠償，其協議之名稱如何原非所問，應不因其名為
        補償而謂非屬損害賠償之性質（最高法院46年台上字第
        519 號判例參照）。
      (5)第查，原處分認定系爭廟宇房屋非原告所有，是原告受
        領之款項，非因其本人之債權或物權遭受侵害而獲填補
        ，其所得性質自屬補償費用性質，並非損害賠償性質，
        自無財政部83年6 月16日台財稅第831598107 號函釋前
        段規定之適用云云。依上所述事證已足認定原核定金額
        為損害賠償性質，原處分仍認定為補償性質而引用稅法
        予以課稅，即有違誤，原處分依法自不可維持，容無疑
        義。
    4.綜上所述，原核定原告受領之款項，應屬「損害賠償」性
      質，已無疑義，原處分依法即不可維持，原告依法起訴，
      請求註銷原告其他所得250 萬元及罰鍰，應依財政部83年
      6 月16日台財稅第831598107 號函釋前段規定，免課所得
      稅，以符法意，而保權益。
    5.陽信商業銀行不是直接向原告購買系爭廟宇，中間經過好
      幾手。原告不否認系爭廟宇是違章建築，但是原告確實是
      系爭廟宇的所有權人，對該廟宇具有處分權，陽信商業銀
      行也承認這一點，所以才會願意賠償原告拆遷的費用。原
      告並不否認系爭廟宇沒有所有權之登記。
    6.原告對於收到5,000,000 元部分並不爭執，只是對於它是
      什麼性質有爭執，原告主張為損害賠償，但若該筆是屬補
      償性質，被告以補償費收入50% 為所得，原告並無意見。
    7.根據協議書第3 點約定「甲方同意於乙方給付50萬元之日
      起2 星期內，自行將該廟拆除遷移，否則該廟任由乙方僱
      工處置之，甲方決無異議。乙方於遷移工程全部完成後，
      給付甲方餘款450 萬元。」所以系爭廟宇是先協議後拆除
      。
  (二)被告主張之理由：
    1.其他所得2,500,000元部分：
      (1)按「其他所得：不屬於上列各類之所得，以其收入額減
        除成本及必要費用後之餘額為所得額。」為行為時所得
        稅法第14條第1 項第10類所明定。又「個人遷讓非自有
        房屋、土地所取得之補償費收入，應依所得稅法第14條
        第1 項第9 類規定減除成本及必要費用後之餘額為所得
        額；若無法提示成本費用憑證以供查核者，應以補償費
        收入50% 為所得額申報繳納綜合所得稅。」復為財政部
        74年5 月6 日台財稅第15543 號函所明釋。
      (2)本部分因原告未辦理90年度綜合所得稅結算申報，經被
        告查得原告為坐落臺北市○○區○○路1 段88號旁奉祀
        諸神廟宇之廟方業主，其於90年7 月19日與陽信商業銀
        行締結拆遷廟宇協議書，並受領陽信商業銀行拆遷補償
        費5,000,000 元，因系爭廟宇坐落之房屋及土地非其所
        有，是被告乃依首揭法令規定，以半數核定原告其他所
        得2,500,000 元。
      (3)原告訴稱系爭廟宇坐落之系爭土地為原告之母潘爽於58
        年4 月15日，因分割取得土地所有權，其母因有感於地
        方上奉祀無名之有應公廟，乃決定在系爭土地之部分興
        建系爭廟宇，奉祀有應公及諸神；77年5 月7 日，其母
        將上開土地售予高明善，關於「四馬清公祠」廟宇之拆
        遷賠償問題，則雙方未能談妥，買受人高君則任由該廟
        宇繼續使用上開土地，基上事實，除可資查證外，堪以
        肯定之事實，即是系爭廟宇之房屋，係其母潘君所興建
        ，土地出售而未將廟宇房屋一併出售，是故系爭廟宇房
        屋，原土地所有權人潘君仍有法律上處分權及所有權，
        而原告為潘君之子，則因繼承而取得系爭廟宇之所有處
        分權，新土地所有權人若要求拆遷，依法即發生損害賠
        償問題，原告依法得於所有之處分權受侵害時，其損害
        賠償請求權即得行使。90年陽信商業銀行籌建大樓，礙
        於該廟宇之存在而使土地不能完整使用，乃於90年7 月
        19日與有處分權之原告協議拆遷賠償事宜，同意給付以
        5,000,000 元賠償，經原告同意拆遷，此項5,000,000
        元之款項，依上所述，依法應屬損害賠償金之性質，不
        因雙方協議書有「補償」之字樣，而謂非屬損害賠償之
        行質（最高法院46年臺上字第519 號判決參照），被告
        認定為補償性質而引用稅法予以課稅，即有違誤等情，
        資為爭訟。
      (4)經查原告為系爭廟宇業主，並於90年度受領陽信商業銀
        行拆遷廟宇之款項5,000,000 元，此有兩造90年7 月19
        日締結之協議書可稽，亦為原告所不爭。次查，原告雖
        訴稱該廟宇係其母潘君生前所建乙節，惟未能提供何時
        建廟之相關證明文據，難認所稱屬實；況且，系爭乃非
        合法登記之廟宇，並未辦理房屋所有權登記，而原告占
        有該廟宇之原因亦無法律上之關係（如租賃關係、地上
        權關係），顯然系爭係原告無權占有，擅自興建之廟宇
        ，該廟宇坐落之房屋及基地既非該廟宇所有，是原告受
        領上開款項，即非因其本人之債權或物權遭受侵害而獲
        填補，其所得性質自屬補償費性質，並非損害賠償性質
        ，應無財政部83年6 月16日台財稅第831598107 號函釋
        前段規定之適用，被告依首揭法令規定，核定原告其他
        所得，並無不合。末查，原告拆除舊廟宇後再重建新廟
        宇，兩者有其直接之因果關係，是重建新廟宇之費用，
        自可列為前開補償收入之必要成本及費用，惟因原告無
        法提示重建廟宇支出費用之相關證明文據，是被告依首
        揭法令規定，以補償款之半數，核定原告其他所得2,50
        0,000元，並無不合，原處分否准變更，亦無不當。
    2.罰鍰部分：
      (1)按「納稅義務人未依本法規定自行辦理結算申報，而經
        稽徵機關調查發現有依本法規定課稅之所得額者，除依
        法核定補徵應納稅額外，應照補徵稅額，處3 倍以下之
        罰鍰。」為行為時所得稅法第110 條第2 項所明定。
      (2)本部分原告及其配偶邱阿滿90年度有營利、利息租賃及
        其他所得計2,749,200 元，已超過當年度規定之免稅額
        、標準扣除額之合計數，未依規定辦理綜合所得稅結算
        申報，經被告核定綜合所得總額為2,749,200 元，淨額
        為2,518,184 元，應補徵稅額471,061 元。並依首揭法
        條規定，按應補徵稅額471,061 元處0.4 倍罰鍰188,40
        0 元（計算式：471,061 ×0.4=188,400 ，計至百元止
        ）。原告不服，申經被告復查決定以，經查原告既有該
        項所得，而未依規定辦理90年度綜合所得稅結算申報，
        縱非故意，仍難卸免其過失未申報之責任，是被告依首
        揭規定，按短漏稅額處0.4 倍之罰鍰，實已考量其違章
        情節為適當之處分。惟經核減租賃所得92,802元後，變
        更核定綜合所得總額為2,656,398 元，淨額為2,425,38
        2 元，應補徵稅額為444,314 元，經重新核定按應補徵
        稅額處0.4 倍之罰鍰為177,700 元（444,314 ×0.4=17
        7,700 ，計至百元止），即復查決定准予核減罰鍰10,7
        00元（188,400 －177,700 ），亦無不當。
　　理  由
一、本件訴訟程序進行中，被告之代表人已由張盛和變更為許虞
    哲，此有行政院95年8 月23日院授人力字第0950023637號令
    在卷可按，茲由新任代表人具狀聲明承受訴訟，核無不合，
    應予准許。
二、原告起訴主張：系爭土地為原告先母潘爽於58年4 月15日因
    分割取得，系爭廟宇則係因原告先母有感於地方上奉祀無名
    之有應公廟，乃予以興建，奉祀有應公及諸神；77年5 月7
    日，原告先母雖系爭土地售予誘人訴外人高明善，惟未將系
    爭廟宇房屋一併出售，亦未談妥廟宇之拆遷賠償問題，高明
    善則任由該廟宇繼續使用系爭土地，足見原告先母對於系爭
    廟宇房屋，仍有法律上處分權及所有權，而原告則嗣因繼承
    而取得上開權利，新土地所有權人若要求拆遷，依法即發生
    損害賠償問題，故陽信商業銀行於90年7 月19日與有處分權
    之原告協議拆遷賠償事宜，所給付原告之5,000,000 元，依
    法應屬損害賠償金之性質，原處分認定為補償性質而命補稅
    並加以處罰，顯有違誤，為此訴請如聲明所示云云。
三、被告則以：原告主張系爭廟宇係其先母所建，未能提供何時
    建廟之相關證明文據，難認屬實，且系爭廟宇乃非合法登記
    之廟宇，並未辦理房屋所有權登記，而原告占有該廟宇之原
    因亦無法律上之關係（如租賃關係、地上權關係），是原告
    受領上開5,000,000 元，即非因其本人之債權或物權遭受侵
    害而獲填補，其所得性質自屬補償費性質，並非損害賠償性
    質，原處分並無違誤，求為判決駁回原告之訴。
四、按行為時所得稅法第14條第1 項第10類規定：「個人之綜合
    所得總額，以其全年左列各類所得合併計算之：第10類︰其
    他所得︰不屬於上列各類之所得，以其收入額減除成本及必
    要費用後之餘額為所得額。」
五、本件兩造不爭原告與陽信商業銀行於90年7 月19日簽訂協議
    書，原告並自陽信商業銀行取得5,000,000 元，原告並未提
    示重建廟宇支出費用之相關證明文據，被告以5,000,000 元
    款項之半數，核定原告其他所得2,500,000 元，此有協議書
    在原處分卷可稽，堪認為真實。
六、是本件之爭執，在於被告核定原告有系爭其他所得2,500,00
    0元，於法是否有據？
七、經查：
  (一)按所得稅建立在所得概念上，而所得稅法第7 條至第11條雖
    為諸多名詞為定義規定，惟獨漏所得之定義。所得稅法第14
    條第1 項規定：「個人之綜合所得總額，以其全年左列各類
    所得合併計算之……︰第10類︰其他所得︰不屬於上列各類
    之所得，以其收入額減除成本及必要費用後之餘額為所得額
    。」收入須減除成本費用後為所得，故所得之基礎為收入。
  (二)我國憲法一方面規定人民之財產權應予保障（憲法第15條）
    ，一方面確立私有財產制度（憲法第23條），財產權本質上
    所附有公共利益增進之義務，較其他基本權為多（憲法第14
    2 條、第143 條），惟此種為公共利益所為犧牲（財產權附
    社會義務），以平等犧牲為原則（憲法第7 條），而租稅係
    無對價之強制性給付，租稅應平等負擔，其衡量標準即為量
    能原則。因之，財產權附有社會義務，所得須予課稅，在於
    參與市場交易，而須分擔維持市場正常運作成本，私有財產
    本身或其增值，未經市場交易者，並非所得稅課徵對象，只
    有透過文場交易，而使財產有所增益（孳息）部分始所得稅
    課徵對象。
  (三)申言之，具有可稅性之收入，須具有二要件，其一為透過市
    場交易所生營業基礎（狀態要件），一為對營業基礎之利用
    所產生收益（行為要件），財產權所附有之納稅之社會義務
    ，在於財產權人經自我負責行為（私法自治行為），在營業
    基礎上具備上述客觀要件，參與市場之貨品與金錢交易，在
    給付與對待給付間，產生可供利用之私有所得。反之，非經
    由租稅債權人（國家及地方自治團體）所代表之公共所提供
    市場交易，而出於自我提供或出於市場之外所生者，即應認
    係非課稅收入。一般侵害財產權所造成之損害賠償，固因係
    填補財產上損失，並無課稅所得可言，而國家為了公共利益
    之需，依法行使公權力，致特定人之權益受到特別犧牲，而
    對該等人所受之損失加以相當之填補，亦無課稅所得可言，
    然而，無論公私法上所謂之「損失補償」及「損害賠償」之
    給付，其給付之原因及內容不一而足，是否屬於可稅性收入
    ，則不能一概而論，以詞害義。
  (四)一筆財產歸屬於特定權利主體時，是否符合所得稅法上「收
    入」之範疇，以該權利主體「是否新取得該筆財產，且可終
    局性保有」為其判斷標準，在此標準下，因向人借貸取得財
    產（新取得但非終局保有）或因他人返還借貸物而取得財產
    （可終局保有，但非新取得），均不符合收入之定義。事實
    上，所有公私法上的「損害賠償」或「損失補償」在上開標
    準下均符合「收入」之定義。因為「收入」是建立在時間差
    的觀念上，是比較二個時點間的財產數額昇降以為決定。而
    「損害賠償」或「損失補償」則是以同一時點之財產狀況為
    基礎進行填補活動，二者是全然不同的概念。而在這個情況
    下，即使在「固有利益填補」的損害賠償類型中，也可比擬
    為強迫換價（破壞他人之物而需給予補償，因為該他人所能
    請求的賠償金額是破壞當時的市場價格，而不是原始買入價
    格，所以賠償結果就如同強迫出賣該物一般，而該他人是否
    有所得產生，則須從時間差的觀點，比較買入時價格與獲得
    賠償金額間之差額，決定其有無所得）。
  (五)所以「損害賠償」或「損失補償」的填補觀念，在所得稅法
    制下，應置於「成本費用」概念中討論。如一筆收益之取得
    符合上開「收入」定義後，在對收入進行量化形成稅基過程
    中，需與所得之歸類一起討論，蓋收入之歸類本身會決定其
    可否扣除成本費用及成本費用之範圍，然而收入之歸類除非
    能列為「免稅所得」或「分離課稅所得」，不然即須依所得
    稅法第14條歸入其中之「其他所得」中，並依法扣除其成本
    費用。而量化之課題則是將「所得貨幣化」轉換為稅基。此
    時需注意：
    1.所得量化之基本假設是「貨幣之購買力不因時間的變化而
      改變」。
    2.而所得量化之步驟有四，其順序分別是：
      (1)「收入」的量化。
      (2)收入之歸類為基礎，再配合「收入成本費用配合原則」
        ，以決定該等收入所對應之「成本費用」範圍。
      (3)對上述「成本費用」的量化。
      (4)「量化之收入」減「量化之成本費用」。
  (六)當「收入」透過量化而形成所得稅法上的「所得」時，原則
    上即應列入課稅所得中，除非納稅義務人能舉證證明有「免
    稅所得」或「分離課稅所得」之例外減免事由，而成本費用
    之客觀舉證責任原則上亦由納稅義務人負擔。
  (七)本件兩造不爭原告於90年7 月19日與訴外人陽信商業銀行協
    議原告聲明並擔保系爭廟宇為原告所有，陽信商業銀行願給
    付原告500 萬元，以補償原告遷移重建該廟之費用，原告則
    同意於受給付50萬元之日起二星期內，自行拆除遷移，並於
    遷移完成後領取450 萬元，此有協議書在原處分卷可按。依
    前開之說明，原告取得之「補償」或「賠償」500 萬元，完
    全符合前揭「收入」之定義。原告之誤會在於其堅稱該項「
    收入」係在填補其對於系爭廟宇房屋處分權所生之損害，而
    此際並沒有「新收入」之產生。然而，此觀點在所得稅法制
    上並無法成立，爰說明如下：
    1.「損失補償」或「損害賠償」所填補之範圍並不限於「固
      有利益」或「信賴利益」，也可能包括「給付利益」，端
      視當事人間之約定。
    2.即使「損失補償」或「損害賠償」所填補之範圍就是「固
      有利益」，但這種填補也可以視為一種「強迫的換價」，
      如同「強迫」的財產交易所得，從時間差的觀點，仍有所
      得的發生。例如5 年前以100 元買入的物品，現今市場上
      漲至150 元，而遭人毀損時，物主可以請求該毀損人賠償
      150 元，此時即等於強迫出售該物品而賺得50元（如果一
      併考慮折舊的話，物主賺得之收入還會超過50元）。
    3.何況，原告拆除、遷移系爭廟宇，受有500 萬元之給付，
      係與訴外人陽信商業銀行協議之結果，可謂係市場交易之
      結果，較諸前揭所謂之強迫換價，更不侷限於「固有利益
      」之填補，是原告既得終局保有此一給付，自屬所得稅法
      所稱之「收入」，只是其成本費用之多寡會影響其所得之
      數額而已。
  (八)至於原告拆除舊廟宇後再重建新廟宇，兩者有其直接之因果
    關係，是重建新廟宇之費用，自可列為前開收入之必要成本
    及費用，然而如前所述，此一舉證責任在於原告。查原告迄
    未提示重建廟宇支出費用之相關證明文據供核，是被告以該
    收入之半數，核定原告其他所得250 萬元，於法並無不合。
  (九)又按上開所得客觀上既已歸屬於原告，則原告違反所得稅法
    所課予之申報義務，漏未申報，在客觀上已可認定為原告主
    觀上縱未存有違法隱匿所得之故意，亦有過失。
八、綜上所述，原告之主張，並非可採，原處分核定原告其他所
    得2,500,000 元，並與其他原告不爭之所得，合計補徵稅額
    444,314 元，並按應補徵稅額處0.4 倍之罰鍰為177,700 元
    （444,314 ×0.4=177,700 ，計至百元止），於法均屬有據
    ，訴願決定遞予維持，亦無不合，原告徒執前詞，訴請撤銷
    ，為無理由，應予駁回。
據上論結，本件原告之訴為無理由，爰依行政訴訟法第98條第3
項前段，判決如主文。
中　　華　　民　　國　　96　　年　　1 　　月　  11　  日
                  第五庭審判長法  官　張　瓊　文
                              法  官　胡　方　新
                              法  官　王　碧　芳
上為正本係照原本作成。
如不服本判決，應於送達後20日內向本院提出上訴狀並表明上訴
理由，如於本判決宣示後送達前提起上訴者，應於判決送達後20
日內補提上訴理由書（須按他造人數附繕本）。
中　　華　　民　　國　　96　　年　　1 　  月　  11  　日
            　　　　　　　　　書記官  徐  子  嵐
